臺灣高等法院臺南分院刑事判決　　　　　　　　九十三年度上易字第三一號　Ｃ
　　　上　訴　人
　　　即　被　告　甲　○　○
　　　選任辯護人　常　照　倫
右上訴人因妨害名譽案件，不服臺灣嘉義地方法院九十三年度簡上字第一０號中華民
國九十三年四月二十二日第一審判決（起訴案號：臺灣嘉義地方法院檢察署九十二年
度偵字第四四二、一九九一、五八七七號），提起上訴，本院判決如左：
      主      文
上訴駁回。
      事      實
一、甲○○曾因贓物案件，經本院判處有期徒刑六月確定，於八十三年七月三十一日
    執行完畢，再因妨害名譽案件，經臺灣高等法院判處拘役五十日確定，並於九十
    一年十一月十二日易科罰金執行完畢，素行欠佳（均不構成累犯）。其係何鎰鎖
    業有限公司（址設嘉義縣竹崎鄉鹿滿村頂溪村二號，下稱何鎰公司）實際負責人
    （登記負責人廖彩燕另由檢察官不起訴處分確定），因與乙○○因商標、專利事
    件涉訟經年，積怨甚深；而游啟峰則任職於博得科技開發有限公司（址設高雄市
    三民區○○街六六號五樓，下稱博得公司），受甲○○委任管理何鎰公司之網路
    系統，在網路上為該公司宣傳產品及業務。詎甲○○與游啟峰（經判處有期徒刑
    三月確定）竟共同基於意圖散布於眾之犯意聯絡，自九十一年七月初某日起，由
    甲○○指示游啟峰在不詳地點上網至不特定人若登錄成為會員即可觀覽網頁之「
    ＹＡＨＯＯ！奇摩家族防盜論壇討論區」（下稱防盜論壇），自稱「游仔」，撰
    文張貼內容為「結識臺中鈦鉻利公司，公司實際負責人為乙○○，何先生剛認識
    他時，待人十分親和，經常邀請何先生到處遊玩，游先生表示對何先生過往很有
    興趣，經常詢間之前參與大盜的經驗，並做筆記，後來將此筆記整理出書，自稱
    防盜作家，兩人來往日見頻繁，有一天到游府做客，游母：『何先生我會看面像
    ，你有一個事業非常適合到臺中發展！』，基於銷路問題，何先生姑且信之，與
    鈦鉻力合作讓該公司代理出品本公司第一代產品，本公司運送２００多萬半成品
    往該公司，開始出貨，合作三個月分文未得，並發現該公司為空頭公司，以詐騙
    為生，遂看破拆夥，認賠返回嘉義。後來多次控告何先生竊盜，甚至偽造文書硬
    是要塞罪給何先生，共計控告偷竊罪四次，皆不起訴，半成品皆係本公司帶往臺
    中，結果還要挨告，如此不知廉恥之徒，為筆者前所未見，後來因鈦鉻力公司到
    處倒錢詐騙，遭到各方公司控告遂倒閉。倒閉後又以他植物人兒子“游榮義”為
    人頭成立鈦力公司（經濟部商業司可查），本公司產品到第六代他就第七代，本
    公司用黃色包裝他就用黃色，紫色他就紫色，本公司用鋼甲武士，他就用“超硬
    ”鋼甲，新第七代等字眼來混淆視聽（下略）」之文字（下稱系爭文章），對於
    乙○○之人格為負面貶抑之載敘，而散布足以毀損乙○○名譽之事。嗣於九十一
    年八月五日下午三時十三分十二秒，經乙○○報警上網後查獲。
二、案經乙○○訴由臺灣臺中地方法院檢察署呈請臺灣高等法院檢察署檢察長令轉臺
    灣嘉義地方法院檢察署檢察官偵查聲請簡易判決處刑，由原審改依通常程序為第
    一審判決。
      理      由
一、訊之上訴人即被告甲○○固坦認為何鎰公司實際負責人，與告訴人乙○○因商標
    、專利事件涉訟，並委任同案被告游啟峰在網路上為何鎰公司宣傳產品及業務，
    惟矢口否認有何妨害名譽犯行，辯稱：(一)鈦鉻利股份有限公司（下稱鈦鉻利公司
    ）與鈦力國際實業股份有限公司（下稱鈦力公司）均未合法告訴。(二)伊於臺中市
    警察局刑警隊應訊時，因不解、誤會偵查員題意，乃為不利於己、不符事實之供
    述，警詢筆錄亦看不太懂。(三)伊不會使用電腦、網路，只授權游啟峰管理何鎰公
    司網站，並沒有指示他張貼系爭文章，他可能是要為伊打抱不平，而自我發揮。
    (四)縱使是伊指示張貼，亦沒妨害名譽之犯罪意圖或故意，因為內容與實情相符，
    且涉及消費者之公共利益。(五)乙○○確曾多次涉嫌不法遭被害人告訴詐欺，其經
    營之鈦鉻利公司、鈦力公司亦糾紛不斷，(六)防盜論壇要有會員身分才能進入，本
    公司沒有會員身分，無法進入云云。
二、程序方面，經查：
  (一)檢察官聲請簡易判決處刑書犯罪事實欄一第三至四行雖認被告甲○○「基於散布
    文字誹謗乙○○名譽之犯意」，同案被告游啟峰「基於幫助甲○○散布文字誹謗
    乙○○名譽之犯意」，第二十至二二行則認被告等「對於乙○○、游榮義之人格
    評價，均具負面貶抑之載敘，而以文字散布足以毀損乙○○、游榮義名義（譽）
    之事」，前後關於被告等妨害名譽對象之記載不一致，惟既已敘明被告等之行為
    足以毀損告訴人乙○○與其子游榮義名譽等語，自應認檢察官係就彼二人被害部
    分聲請簡易判決處刑，且除彼二人被害部分外，並未就鈦鉻利公司、鈦力公司被
    害部分追訴。又系爭文章既謂告訴人為鈦鉻力（利）公司（詳原審第二審卷第八
    五頁公司基本資料）實際負責人，該公司為空頭公司，以詐騙為生，並謂告訴人
    為不知廉恥之徒，以植物人兒子游榮義為人頭成立鈦力公司云云，則除游榮義、
    鈦鉻利公司、鈦力公司外，告訴人亦為名譽遭受妨害之被害人，應無疑問。是告
    訴人既已合法告訴（詳第二二八八四號偵查卷第十二頁），縱游榮義、鈦鉻利公
    司與鈦力公司均未合法告訴（詳原審第二審卷第一一七頁），仍無礙檢察官就告
    訴人被害部分予以訴追。
  (二)被告之自白，非出於強暴、脅迫、利誘、詐欺、疲勞訊問、違法羈押或其他不正
    之方法，且與事實相符者，得為證據，刑事訴訟法第一百五十六條第一項定有明
    文。被告甲○○於九十一年十月二十四日在臺中市警察局刑警隊應警詢製作之筆
    錄（詳第二二八八四號偵查卷第十一至十四頁），除第一頁第二行贅載「從事鎖
    具研發製造生意」一語外，餘均與警詢錄音帶內容相符，警詢錄音時間約六分鐘
    ，此經原審當庭勘驗屬實（詳原審第二審卷第一五一頁）。雖筆錄記載詢問時間
    自九十一年十月十五日十五時十分起至五十分止（詳第二二八八四號偵查卷第十
    一頁），遠長於原審勘驗所得之實際錄音時間，尚不能遽認即有前開法條規定之
    不正取供情形，進而否定被告甲○○該次供述之證據能力。換言之，被告甲○○
    該次警詢筆錄，仍有證據能力。
  (三)按被告以外之人於偵查中向檢察官所為之陳述，除顯有不可信之情況者外，得為
    證據，刑事訴訟法第一百五十九條之一第二項定有明文。本案偵查中檢察官以證
    人身分傳喚游啟峰，其所為證言，核與事後調查證據相符，尚無顯不可信之情形
    ，自得採為證據。
三、實體方面，經查：
  (一)右揭犯罪事實，業據被告甲○○於警詢中坦承授權被告游啟峰張貼系爭文章等語
    不諱（詳第二二八八四號偵查卷第八至九頁），證人即同案被告游啟峰於檢察官
    偵查中亦結證坦承是被告甲○○委託製作，並依其提供之內容撰寫等語不諱（詳
    第四四二號偵查卷第五一至五二頁），核與證人即告訴人乙○○於警詢、檢察官
    偵查中及本院審理中之指訴、證述相符（詳第二二八八四號偵查卷第十一至十四
    、二八至二九、三五至三六頁，第四四二號偵查卷第十一至十二、三五至三七頁
    ，第一九九一號偵查卷第二六至二八頁，原審第一審卷第四七至四八頁，原審第
    二審卷第一七六至一七九頁），並有系爭文章在卷可稽（詳第二二八八四號偵查
    卷第十五至十六頁），是系爭文章乃被告甲○○指示同案被告游啟峰張貼，應可
    認定。又系爭文章內容係負面評價之詞語，對於告訴人之人格、品行加以貶抑，
    依一般社會通念，顯足以毀損告訴人名譽，亦無疑問。
  (二)至被告甲○○雖辯稱何鎰公司網址與防盜論壇刊登之系爭文章網址不同，同案被
    告游啟峰僅受委任管理公司網站，伊未指示其張貼系爭文章云云，然檢察官於偵
    查中，並非提示何鎰公司網頁資料訊問同案被告游啟峰，且遍閱全卷，亦無該公
    司網頁資料可查，反僅有系爭文章在卷，堪認檢察官係提示系爭文章偵查何人製
    作，是同案被告游啟峰縱有受託管理何鎰公司網站事務，與其受被告甲○○指示
    張貼系爭文章，容為二事。參以同案被告游啟峰於原審訊問時亦自承伊平常與被
    告甲○○之公司沒有接觸，僅有前去維修電腦才會與該公司的人接觸，就是有關
    維修之事才與公司接觸，其他部分不會與公司接觸等語（詳原審第一審卷第四八
    頁），則同案被告游啟峰既除電腦維修部分始與何鎰公司人員接觸，衡諸常情，
    若非他人指示，豈能知悉被告甲○○與告訴人間之恩怨，而得以在該網頁上詳為
    編纂之理，況被告游啟峰於原審審理中亦自陳不認識告訴人（詳原審第二審卷第
    一七二頁），彼此顯無恩怨、利害關係，益見同案被告游啟峰絕非私自在防盜論
    壇上張貼系爭文章之理，其事後迴護被告甲○○之詞，自非可信。被告甲○○既
    有委託同案被告游啟峰張貼系爭文章行為，則其有無使用電腦、網路之能力，要
    非所問。
  (三)鈦鉻利公司擅自歇業，固據同案被告游啟峰提出財政部臺灣省中區國稅局臺中市
    分局八十八年五月七日中區國稅中市密字第八八００一四二二四號書函為證（詳
    原審第二審卷第五六頁），該公司於八十七年六月五日向臺灣省政府建設廳辦理
    解散登記，且公司登記採準則主義，即公司申請登記之書件完備，且符合規定，
    即准其解散登記，並不審究公司解散之事實原因，而鈦鉻利公司因業務關係經股
    東會決議解散，亦有經濟部九十三年七月二十九日經授中字第０九三三二四八０
    八三０號函及附件可參（詳本院卷第六二至六四頁）。惟所謂「歇業」，指事業
    已無運作之事實而言，尚與設立之初即無營業之意願、又無營業之事實有別，亦
    與系爭文章所謂「空頭公司」即虛設公司有別，告訴人復無因設立「空頭公司」
    或詐欺行為，經法院判處罪刑確定之前科，此有臺灣高等法院被告全國前案紀錄
    表在卷可按（詳原審第二審卷第七九至八二頁），被告等復無法舉證證明鈦鉻利
    公司係因遭各方控告而倒閉，是系爭文章謂告訴人經營空頭公司、詐騙、不知廉
    恥，該公司遭各方控告遂倒閉云云，即難認屬實。
  (四)告訴人告訴被告甲○○竊盜、侵占、背信，均經檢察官不起訴處分，雖有臺灣臺
    中地方法院檢察署檢察官八十六年度偵字第五七八０號、八十六年度偵字第九五
    四五號、八十七年度偵字第八一一八號不起訴處分書及臺灣高等法院臺中分院檢
    察署八十六年度議清字第一一九九號處分書可參（詳第二二八八四號偵查卷第五
    二至五四頁、五八至六十頁，原審第一審卷第十九至二一頁），但告訴人並未反
    因前開案件，被判處誣告罪確定，系爭文章謂告訴人「塞罪」給被告甲○○、不
    知廉恥云云，亦非真正。
  (五)鈦力公司係八十六年十月二十二日設立登記，代表人為游榮義，有公司基本資料
    可憑（詳原審第二審卷第七八頁），惟游榮義係九十年六月二十六日發生車禍，
    嗣再申領重大傷病免自行部分負擔證明卡，晚於公司設立登記之日達三年有餘，
    此有臺灣臺中地方法院檢察署八十九年度偵字第一二三二號違反商標法案件檢察
    官偵查中告訴人於九十年七月二十四日、九十年十二月二十四日提出之書狀可佐
    （詳原審第二審卷第九十、九二、九七頁），是游榮義於鈦力公司設立登記時顯
    非植物人，系爭文章謂告訴人「以他植物人兒子“游榮義”為人頭成立鈦力公司
    」云云，自非實在。
  (六)同案被告游啟峰雖辯稱其設立之防盜論壇家族會員不到一百人，文章不是全世界
    都看得到，惟伊既自承申請帳號經其同意、會員資料正常者，即可成為會員加入
    防盜討論，如申請人帳號很奇怪，就不同意加入等語（詳原審第二審卷第一八０
    至一八一頁），因之，除非以怪異之帳號提出申請，否則均能成為論壇會員。是
    被告等在該論壇張貼系爭文章，顯有散布於眾之意圖，且有妨害告訴人名譽之故
    意。
  (七)至系爭文章關於「本公司產品到第六代他就第七代，本公司用黃色包裝他就用黃
    色，紫色他就紫色，本公司用鋼甲武士，他就用“超硬”鋼甲，新第七代等字眼
    來混淆視聽」一節，其內容因未明白誣指告訴人侵害智慧財產權或為其他貶抑，
    且所謂產品世代、包裝顏色若屬近似，確有混淆之虞，此段應屬告訴人與被告等
    之民事糾葛，被告等批評告訴人「混淆視聽」，尚不構成犯罪。
四、按誹謗罪之故意，以行為人對其指摘或傳述之事足以損害他人名譽有所認識，並
    且進而決意加以指摘或傳述該事件之具體內容，即已該當。次按散布之文字倘依
    遣詞用字、運句語法整體以觀，或依其文詞內容所引發之適度聯想，以客觀社會
    通念價值判斷，如足以使人產生懷疑或足以毀損或貶抑被害人人格聲譽，或造成
    毀損之可能或危險者，即屬刑法第三百十條所處罰之誹謗行為。同案被告游啟峰
    經被告甲○○之指示，共同將系爭文章張貼於防盜論壇，自有散布於眾之意，且
    已使多數會員得以共見共聞，被告等顯有散布於眾之意圖。觀諸系爭文章內容，
    以客觀社會通念價值判斷，已足以使一般人對於告訴人之人格、品行為負面評價
    ，因而毀損、貶抑告訴人名譽，而被告等指摘之文字，非但不能舉證為真實，且
    核與公共利益無關，更非屬自衛、自辯或保護合法利益之言論，或可受公評之事
    ，自難謂被告等係出於善意。同案被告游啟峰明知系爭文章內容不妥，對外散布
    足以妨害告訴人名譽，卻仍受被告甲○○之指示，加以張貼，足認其與被告甲○
    ○有共同誹謗之犯意聯絡、行為分擔。綜上論述，被告等所辯，無非事後卸責之
    詞，難以採信，事證明確，其等犯行均堪認定。
五、核被告所為，係犯刑法第三百十條第二項散布文字誹謗罪。被告與同案被告游啟
    峰就上揭犯行，有犯意之聯絡及行為之分擔，皆為共同正犯。被告等張貼系爭文
    章時間雖長達一月餘，然被害法益均為告訴人之名譽（至於同時侵害鈦鉻利公司
    、鈦力公司及游榮義等權益部分，因未據被害人告訴，故不論述想像競合犯），
    僅成立單純一罪。
六、原審以被告甲○○罪證明確，原檢察官聲請以簡易判決處刑之案件，有刑事訴訟
    法第四百五十一條之一第四項但書之情形，應適用通常程序審判，認本案關於游
    榮義被害部分既未經告訴，且與經告訴部分有想像競合犯之裁判上一罪關係，而
    適用刑事訴訟法第四百五十二條、第四百五十一條之一第四項但書第三款，改依
    通常程序審判，指摘原審適用簡易程序就未經告訴部分，諭知不另為不受理判決
    ，適用法則不當，依刑事訴訟法第四百五十五條之一第三項準用同法第三百六十
    九條第二項規定之法理，改依通常程序為第一審判決，將原簡易處刑判決撤銷改
    判。因予適用刑法第二十八條、第三百十條第二項、第四十一條第一項前段，罰
    金罰鍰提高標準條例第一條前段、第二條規定，並審酌被告甲○○曾因贓物案件
    ，經本院以八十一年度上易字第一八一０號判決處有期徒刑六月確定，於八十三
    年七月三十一日執行完畢，再因妨害名譽案件，經臺灣高等法院以九十一年度上
    易字第一一六八號判決處拘役五十日確定，於九十一年十一月十二日易科罰金執
    行完畢，素行欠佳，所犯已造成告訴人精神上之痛苦，以及偽造意犯罪，惡性較
    重，犯後未坦認犯行，仍飾詞辯解，又未與告訴人達成和解賠償損害，難認已具
    體悔過等一切情狀，量處有期徒刑六月，並諭知如易科罰金，以三百元折算一日
    之標準，以資儆懲。並就檢察官聲請簡易判決處刑意旨中被告甲○○與游啟峰在
    防盜論壇張貼之系爭文章所載「倒閉後又以他植物人兒子游榮義為人頭成立鈦力
    公司」等語，對於游榮義之人格評價，具負面貶抑之載敘，散布足以毀損游榮義
    名譽之事，因認被告等就此部分亦涉有刑法第三百十條第二項散布文字誹謗罪嫌
    一節。經查聲請意旨認被告等所涉此部分罪嫌，依刑法第三百十四條規定，須告
    訴乃論，惟未據被害人游榮義告訴，且檢察官認被告等以一張貼文章行為同時妨
    害告訴人與游榮義之名譽，係認與前開判決有罪部分，有想像競合犯之裁判上一
    罪關係，爰不另為不受理判決之諭知。本院經核原判決認事用法，均無不合，上
    訴意旨仍執前詞否認犯罪，為無理由，應予駁回。
據上論斷，應依刑事訴訟法第三百六十八條，判決如主文。
本案經檢察官蘇南桓到庭執行職務。
中    華    民    國      九十三      年      八      月      二十      日
                                  臺灣高等法院臺南分院刑事第二庭
                                      審判長法官  葉    居    正
                                            法官  莊    俊    華
                                            法官  李    文    福
右正本證明與原本無異。
不得上訴。
                              法院書記官  李    良    倩
中    華    民    國      九十三      年      八      月      二十      日
附錄法條：
刑法第三百十條：
意圖散布於眾，而指摘或傳述足以毀損他人名譽之事者，為誹謗罪，處一年以下有期
徒刑、拘役或五百元以下罰金。
散布文字、圖畫犯前項之罪者，處二年以下有期徒刑、拘役或一千元以下罰金。
對於所誹謗之事，能證明其為真實者，不罰。但涉於私德而與公共利益無關者，不在
此限。
